【裁判字號】    98,交抗,689
【裁判日期】    980729
【裁判案由】    聲明異議
【裁判全文】
臺灣高等法院臺中分院刑事裁定         98年度交抗字第689號
抗  告  人
即原處分機
關          交通部公路總局新竹區監理所苗栗監理站
代  表  人  張錦坤
受處分人    甲○○
                    巷2號
上列抗告人因聲明異議案件，不服臺灣苗栗地方法院中華民國98
年5月14日所為裁定（98年度交聲字第113號）提起抗告，本院裁
定如下：
    主  文
抗告駁回。
    理  由
一、本件抗告意旨略以：按道路交通管理處罰條例第35條第1項
    規定「汽車駕駛人，駕駛汽車經測試檢定有下列情形之一者
    ，處新台幣一萬五千元以上六萬元以下罰鍰，並當場移置保
    管該汽車及吊扣其駕駛執照一年」，惟原裁定認「受吊扣駕
    照處分者，則僅吊扣其違法或違規當時所駕駛車輛之駕駛執
    照，不再吊扣其各級車類之駕駛執照」等情，則係對我國現
    行駕照管理制度之誤解；蓋道路交通安全規則第60條「申請
    汽車駕駛執照考驗者，應有下列資格：…」，同規則第61條
    「汽車駕駛人取得高一級車類之駕駛資格者，應換發駕駛執
    照，並准其駕駛較低級車類之車輛，其規定如左：…」定有
    明文；按現行駕駛執照區分為機車駕駛執照（照類有大型重
    型、普通重型、重型、普通輕型、輕型等）及汽車駕駛執照
    （照類有普小、職小、普貨、職貨、普客、職客、普聯、職
    聯等）；基於一人一照原則，吊扣任一等級之汽車駕照，其
    效力自及於全部照類，觀諸目前世界先進國家亦未見分級發
    照分級處罰之先例，可見我國駕照管理制度並非獨樹一幟（
    美國駕駛執照機、汽車合一）。又違反道路交通管理處罰條
    例規定致須接受吊扣駕駛執照處分者，其違規行為對道路交
    通秩序之維持及道路交通安全已生較大之影響，故執行吊扣
    駕駛執照處分，用以限制其繼續駕車行駛道路之權利，此見
    諸道路交通管理處罰條例第68條「汽車駕駛人，因違反本條
    例及道路交通安全規則之規定，受吊銷駕駛執照處分時，吊
    銷其持有各級車類之駕駛執照」之規定至明。查受處分人係
    於94年9月21日考領聯結車職業駕駛執照，依道路交通安全
    規則第61條規定，其可使用聯結車職業駕駛執照駕駛小客車
    ，具有合法駕駛資格無訛，抗告人裁決吊扣其當時所領有憑
    以許可駕駛小型車之聯結車職業駕駛執照應無違誤，為加強
    道路交通管理，維護交通秩序，確保交通安全，請撤銷原審
    裁定主文第二項「前項關於甲○○汽車駕駛人駕駛汽車，經
    測定酒精濃度超過規定標準，吊扣普通小客車駕駛執照壹年
    。」部分，維持「吊扣駕駛執照拾貳個月」之原處分云云。
二、原裁定關於「撤銷原處分其中吊扣受處分人駕駛執照拾貳個
    月改為吊扣受處分人普通小客車駕駛執照壹年」部分之意旨
    略以：本件受處分人林錦錢於民國97年11月16日凌晨3時16
    分許，駕駛車牌號碼BU－5255號自用小客車，行經國道一號
    公路南下117.7公里處，因酒精濃度超過規定標準，經內政
    部警政署國道公路警察局第二警察隊造橋分隊警員攔查，並
    測得受處分人呼氣酒精濃度值達每公升0.64毫克，酒精濃度
    超過標準值之違規行為，依道路交通管理處罰條例第35條第
    1 項第1款規定，掣單舉發其違規行為，並經原處分機關於
    98 年4月16日以竹監苗字第裁54－Z00000000號裁決書裁處
    受處分人罰鍰新臺幣（下同）49,500元，並吊扣駕駛執照12
    個月，施以道安講習等情，有上開舉發違反道路交通管理事
    件通知單及裁決書、送達證書等各1紙在卷可稽，並為受處
    分人所不爭執。而依95年3月1日施行之修正後道路交通管理
    處罰條例第68條之規定，既將「吊扣」等字刪除，受處分人
    受吊扣駕駛執照處分時，自不得再吊扣其持有各級車類之駕
    駛執照，故原處分機關於作成吊扣駕駛執照處分時，應就行
    為人所應吊扣之駕駛執照種類予以限定，始符合依法行政原
    則，而受處分人為本件違規行為時，係駕駛自小客車，此有
    內政部警政署國道公路警察局公警局交字第Z00000000號舉
    發違反路交通管理事件通知單在卷可憑，其依法所受之處分
    應為限制其駕駛普通小型車之權利，即吊扣其普通小型車駕
    駛執照，原處分機關未審酌及此，逕為裁罰，即難認為允當
    。因認受處分人此部分之異議為有理由，爰撤銷原處分關於
    「吊扣駕駛執照拾貳個月」之處分，並就該撤銷部分改諭知
    「前項關於甲○○汽車駕駛人駕駛汽車，經測定酒精濃度超
    過規定標準，吊扣普通小客車駕駛執照壹年。」之處罰等語
    。
三、按汽車駕駛人飲用酒類後，其吐氣所含酒精濃度超過每公升
    0.25毫克以上者，不得駕車；又汽車駕駛人，駕駛汽車經測
    試檢定，有酒精濃度超過規定標準者，處15,000元以上60,
    000元以下罰鍰，並當場移置保管其車輛及吊扣其駕駛執照1
    年，道路交通安全規則第114條第2款及道路交通管理處罰條
    例第35條第1項第1款分別定有明文；次按94年12月14日修正
    前道路交通管理處罰條例第68條原規定：「汽車駕駛人，因
    違反本條例及道路交通安全規則之規定，受吊扣或吊銷駕駛
    執照處分時，吊扣或吊銷其持有各級車類之駕駛執照」，業
    經修正為：「汽車駕駛人，因違反本條例及道路交通安全規
    則之規定，受吊銷駕駛執照處分時，吊銷其持有各級車類之
    駕駛執照」，並由行政院於95年2月27日以行政院院臺交字
    第0950082898號令發布定自95年3月1日施行。考其修正理由
    乃因舊法將違法或違規駕駛人所持有各級車類之駕駛執照一
    併吊扣或吊銷失之苛酷，影響人民工作及生活甚鉅，故為上
    開修正。是依前開修正後道路交通管理處罰條例第68條規定
    ，受吊扣駕駛執照處分時，不再吊扣其持有各級車類之駕駛
    執照，僅於受吊銷駕駛執照處分時，始吊銷其持有各級車類
    之駕駛執照，而限縮原條文之適用範圍，是受吊扣駕駛執照
    處分即不在本條規定適用之列甚明；且道路交通管理處罰條
    例第35條第1項第1款前段既將汽車及駕駛執照併列，而不稱
    「吊扣其各級車類之駕駛執照」，解釋上當係指同一等級之
    汽車駕駛執照而言，不得任意擴張解釋。再酒醉駕車行為均
    製造法所不容許之風險，以風險製造之立場觀之，並不因駕
    駛車輛種類之不同，而有所差別。但從風險實現之觀點而言
    ，酒醉駕駛車類之不同，其對於交通安全衍生之實害結果也
    有所差異，如駕駛人駕駛低一級之車類違反本條例之規定時
    ，不論其所造成之實害結果，而一律吊扣駕駛人所持有之各
    類駕照，亦有違反相同事件相同處理，不同事件不同處理之
    平等原則，此亦有臺灣高等法院暨所屬法院97年法律座談會
    刑事類提案第40號研討結果意旨可資參照。
四、經查，本件受處分人甲○○交通違規時間為97年11月16日凌
    晨3時16分許，原處分機關為本件裁決時，自應依修正後之
    道路交通管理處罰條例第68條規定裁處，始為適法；而受處
    分人本件酒後駕車違規係駕駛一般自用小客車，並非駕駛職
    業聯結車，有上開各舉發通知單及裁決書附卷可憑，揆諸前
    揭說明，原處分機關為本件吊扣駕駛執照處分時，自不得再
    吊扣受處分人所持有各級車類之駕駛執照，詎原處分機關仍
    吊扣受處分人各級車類駕駛執照 (即其職業聯結車駕駛執照
    ) ，顯已逾越修正後道路交通管理處罰條例第68條之規範意
    涵及範圍，於法即有未合。原審法院因認受處分人就原處分
    關於吊扣其各級車類駕駛執照部分之聲明異議為有理由，而
    將該部分撤銷，改諭知吊扣受處分人普通小型車駕駛執照1
    年之處罰，經核並無違誤。抗告人就此部分仍執前詞，指摘
    原裁定不當，其抗告為無理由，應予駁回。至公路監理機關
    於實務上僅逐級核發給汽車駕駛人1張汽車駕駛執照，致持
    有高級車類駕駛執照之汽車駕駛人駕駛低級車種違規酒駕，
    而須吊扣低級車類駕駛執照時，產生技術層面之困難，惟行
    政機關本應因應法令之變更，而精進其行政執行成效，斷不
    得因技術層面之困難，為求行政上之便利而置相關法令於不
    顧，甚或逾越比例原則，逕為吊扣其持有各級車類之駕駛執
    照，致侵害人民之工作權，此等如何為適當之處分及執行方
    式之問題，委應由行政機關設法解決，不能據此要求人民容
    忍該不利益，併此敘明。又抗告人就原審裁定關於罰鍰部分
    ，並未提起抗告，本院自不予審究，亦予敘明。
五、據上論斷，應依道路交通案件處理辦法第26條，刑事訴訟法
    第412條，裁定如主文。
中    華    民    國    98    年    7     月    29    日
              刑事第四庭  審判長法  官  洪  耀  宗
                                法  官  劉  登  俊
                                法  官  許  文  碩
以上正本證明與原本無異。
不得再抗告。
                                書記官  郭  蕙  瑜
中    華    民    國    98    年    7     月    29    日


司法院資訊處製作；財團法人民間司法改革基金會備份。
